【裁判字號】    98,易,627
【裁判日期】    990129
【裁判案由】    竊盜
【裁判全文】
臺灣雲林地方法院刑事判決               98年度易字第627號
公  訴  人  臺灣雲林地方法院檢察署檢察官
被      告  丁○○
選任辯護人  施裕琛律師
上列被告因竊盜案件，經檢察官提起公訴（98年度偵字第4127號
），本院判決如下：
    主  文
丁○○無罪。
    理  由
一、公訴意旨略以：被告丁○○明知坐落雲林縣土庫鎮○○段地
    號337、337-3號土地，業於民國92年07月16日（起訴書誤載
    為12日）經本院裁判分割予原共有人丙○○及王輝良（已歿
    ），現為告訴人丙○○、甲○○（即王輝良之子）所有之土
    地，竟意圖為自己不法之所有，於98年07月29日上午08時許
    ，僱用不知情之姓名年籍不詳成年人駕駛挖土機，將告訴人
    丙○○及甲○○所有上開地號土地之土方（長約40公尺、寬
    約11公尺、深度約0.5 公尺）挖取至其所有坐落雲林縣土庫
    鎮○○段地號337-4 號土地上堆置整平而竊取得逞。嗣因告
    訴人丙○○及甲○○訴請警方偵辦而循線查悉上情。因認被
    告涉犯刑法第320條第1項之竊盜罪嫌。
二、程序方面：
  (一)按除簡式審判程序、簡易程序及第376條第1款、第2 款所列
    之罪之案件外，第一審應行合議審判，刑事訴訟法第284 條
    之1 定有明文。本件被告丁○○被訴竊盜案件，係屬刑事訴
    訟法第376條第2款所列之罪之案件，依同法第284條之1規定
    ，第一審毋庸行合議審判，得由法官1 人獨任審判，先予敘
    明。
  (二)證據能力部分：
    按被告以外之人於審判外之言詞或書面陳述，除法律有規定
    者外，不得作為證據，刑事訴訟法第159條第1項定有明文。
    次按被告以外之人於審判外之陳述，雖不符合刑事訴訟法第
    159條之1至第159條之4之規定，但經當事人於審判程序同意
    作為證據，法院審酌該言詞陳述或書面陳述作成時之情況，
    認為適當者，亦得為證據；當事人、代理人或辯護人於法院
    調查證據時，知有第159條第1項不得為證據之情形，而未於
    言詞辯論終結前聲明異議者，視為有前項之同意，刑事訴訟
    法第159條之5亦有明文。本案公訴人所引用具傳聞性質之言
    詞或書面陳述資料，被告及其辯護人業於本院審理時均表明
    同意作為證據，且迄於本案言詞辯論終結前均未聲明異議，
    本院審酌該等證據之作成或取得之狀況，並無違法取證或其
    他瑕疵之情事，且與本案待證事實間復具有相當之關聯性，
    認作為證據尚屬適當，自得作為證據。
三、實體方面：
  (一)按犯罪事實應依證據認定之，無證據不得認定犯罪事實；不
    能證明被告犯罪者，應諭知無罪之判決，刑事訴訟法第154
    條第2 項、第301條第1項分別定有明文。犯罪事實之認定，
    應憑證據，如未能發現相當證據，或證據不足以證明，自不
    能以推測或擬制之方法，以為裁判基礎。而認定不利於被告
    之事實，須依積極證據，茍積極之證據不足為不利於被告事
    實之認定時，即應為有利於被告之認定，更不必有何有利之
    證據，最高法院著有30年上字第816 號判例甚明。復刑事訴
    訟法第161條已於91年2月8日修正公布，其第1項規定：「檢
    察官就被告犯罪事實，應負舉證責任，並指出證明之方法」
    ，因此，檢察官對於起訴之犯罪事實，應負提出證據及說服
    之實質舉證責任，倘其所提出之證據，不足為被告有罪之積
    極證明，或其指出證明之方法，無從說服法院以形成被告有
    罪之心證，基於無罪推定之原則，自應為被告無罪判決之諭
    知，最高法院亦著有92年臺上字第128 號判例意旨。又刑法
    第320條第1項竊盜罪之成立，除須行為人有竊取他人動產之
    客觀事實外，並須有意圖為自己或第三人不法利益之主觀要
    素為其構成要件。
  (二)公訴人認被告涉犯上開竊盜罪嫌，無非係以：(1)被告於警詢
    及檢察官偵查中之供述；(2)告訴人甲○○於警詢及檢察官偵
    查中之證述；(3)告訴代理人乙○○於檢察官偵查中之證述；
    (4)告訴人丙○○於警詢中之證述；(5)雲林縣警察局虎尾分局
    98年10月26日雲警偵字第0980013253號函及所附之現場勘查
    紀錄、財產歸屬資料清單、土地所有權狀、地籍圖謄本各1
    份及現場照片10張；(6)告訴代理人乙○○提出之現場照片2
    張、警卷所附現場照片12張；(7)本院92年度訴字第106 號民
    事判決書等為其主要論據。訊之被告，固坦承於98年07月29
    日上午08時許，僱用他人駕駛挖土機，將告訴人丙○○、告
    訴人甲○○之父親王輝良名下坐落雲林縣土庫鎮○○段地號
    337、337-3號土地，挖取長約40公尺、寬約11公尺、深度約
    0.5公尺之土方至其所有坐落同地段之地號337-4號鄰地土地
    上堆置整平等事實，惟堅決否認有何竊盜之犯行，辯稱：僱
    用挖土機挖土的那塊土地以前是我的，我於40幾年前有買土
    方填在上面，所挖取的土方是我以前所填的土方等語。其辯
    護人則辯稱：系爭土地在法院裁判分割後，雙方當事人都沒
    有聲請點交執行，所以還是依照原來使用方式使用，被告使
    用該地，並無占有移轉的問題；且被告挖取的土地，是40餘
    年前買回來填的，所以其僱請他人將該土方挖取堆置於其所
    有之相鄰土地上，並無不法所有的意圖等語。
  (三)經查：
  1.坐落雲林縣土庫鎮○○段地號337、337-3號土地，已於92年
    07月16日，經本院以92年度訴字第106 號民事判決裁判分割
    後，分別分配予告訴人丙○○、告訴人甲○○之父王輝良，
    而王輝良已於98年04月27日死亡等情，業據告訴人丙○○於
    警詢及告訴人甲○○於警詢、檢察官偵訊時證述明確，且為
    被告坦承在卷，並有財政部臺灣省中區國稅財產歸屬資料清
    單（王輝良所有）、雲林縣虎尾地政事務所土地所有權狀（
    地號337號）、地籍圖謄本、本院92年度訴字第106號民事判
    決各1份在卷可參，自堪予認定。
  2.又被告於98年07月29日上午08時許，僱用證人戊○○駕駛挖
    土機，將告訴人丙○○、王輝良所有坐落雲林縣土庫鎮○○
    段地號337、337-3號土地，挖取長約40公尺、寬約11公尺、
    深度約0.5公尺之土方至其所有坐落同地段之地號337-4號土
    地上堆置整平等事實，業經被告坦承如上，核與告訴人丙○○於警詢、告訴代理人乙○○於檢察官偵訊、告訴人甲○○
    於警詢及檢察官偵查中，及證人戊○○於本院審理時證述之
    情節大致相符，並有雲林縣政府98年09月14日現場勘查紀錄
    1份、現場照片12張（見警卷第7頁至第11頁、偵卷第12頁）
    等附卷可稽，亦可予認定。是被告確有僱請他人挖取告訴人
    丙○○及王輝良之繼承人甲○○所有上開土地之土方長約40
    公尺、寬約11公尺、深度約0.5 公尺，惟本案應審究者係被
    告之僱工挖取土方行為，是否為「竊取」行為？於主觀上是
    否具有不法所有之意圖？
  3.被告僱請證人戊○○挖取土方之土地（下稱系爭土地），固
    坐落告訴人丙○○、王輝良名下之雲林縣土庫鎮○○段地號
    337、337-3號土地上，惟該系爭土地原係由被告所占有耕作
    ，迄至98年5、6月間，始返還交付告訴人丙○○、甲○○等
    情，業經被告於警詢中供述在卷，並據告訴人甲○○於檢察
    官偵訊時證述：本來依法院的判決，被告有一部分的土地應
    於93年就給我們，但她一直到98年5、6月間，才把應該分給
    我們的土地還給我們，她將土地給我們時，因她的地土比我
    們的高，就將她要割給我們的土地的土挖走等語（見偵卷第
    7 頁），及告訴代理人乙○○於檢察官偵訊時證稱：（為什
    麼丁○○要挖上開地號土地的土方？）那時她都不願意還我
    們，之後我爸爸及被告都有申請鑑界，之後被告才願意把土
    地分割出來，她將本來應還給我們的土地上面的土挖走，挖
    到她自己的地上等語（見偵卷第8 頁），堪可認定。又系爭
    土地原較北面相鄰大荖段337、337-3地號部分土地之高度為
    高，且其間原有用水泥樁、水泥板做為擋土牆區隔，以避免
    系爭土地之土方崩塌北面鄰地等情，亦據本院於98年12月17
    日勘驗現場時，經被告與告訴人雙方確認無誤，有本院該日
    刑事勘驗筆錄在卷可參。而被告就系爭土地之高度何以較北
    面相鄰大荖段337、337-3地號部分土地為高一情，供稱係因
    其於40餘年前購買土方所回填，就此事實，告訴人均稱：並
    不知情，當時被告說她有填土，是有比較高，想說是有填，
    但到底有沒有填土，並不知道等語（見本院卷第45頁勘驗現
    場筆錄），公訴人亦未提出反證，依罪疑唯有利被告之認定
    原則，被告上開曾購買土方填入系爭土地之說法應可採信。
  4.告訴人甲○○之弟王文志於本院98年12月17日勘驗現場時陳
    稱：當時協調被告交還該系爭土地時，被告及其女兒、甲○○、王文志、乙○○均有在場，當時被告有說土地要還，而
    土地上面的土暫放著，等她另一農地收成後再移走，告訴人
    方面當時的想法是只要把地要回來就好，所以沒有反對等語
    （見本院卷第45頁），足見被告於事前即已告知告訴人甲○○、告訴代理人乙○○等人，日後會將該系爭土地上的土方
    移走，而告訴人甲○○、告訴代理人乙○○等人既無反對，
    已難認被告所為挖取系爭土地上土方之行為構成「竊取」。
    又證人戊○○於本院審理時證述：被告有叫我去她住的那塊
    地的北方挖土，她叫我挖的那塊地原來是她的，原本落差比
    較大，她說原來她填的，因為土地被分割，她要拿土回來，
    叫我挖到跟第一區一樣高，第一區就是北面靠近西面鐵皮屋
    那區，叫我挖較平均，跟第一區土地平高，我挖的那塊地跟
    北面的地有用水泥板擋住，靠近第一區那邊有用石頭砌起來
    ，有無水泥板忘記了，我應該沒有挖到比最後那塊水泥板還
    低，因我挖了後，被告還有叫工人挖、清起來水泥板等語（
    見本院卷第70頁至第75頁），益證被告當時僱請證人戊○○
    挖掘系爭土地的土方，確是要將其所曾填入之土方取回。而
    被告於40餘年前將土方填入系爭土地，固因附合而成為該系
    爭土地之一部分，然被告為鄉下老婦，年近80歲，並沒有讀
    過書，也不識字，對此附合之法律效果顯然不知，則其僱請
    證人戊○○駕駛挖土機，將其所曾填入之土方挖取後置於其
    所有之相鄰土地（即大荖段337-4 地號）堆置整平，只是為
    了取回「自己所有」之土方，於主觀上要難謂有為自己或第
    三人不法所有之意圖。至於被告僱請證人戊○○駕駛挖土機
    挖取系爭土地之土方後，雖有部分土地低於北面相鄰之大荖
    段地號337、337-3號部分土地，然證人戊○○已證述：被告
    叫我挖到跟第一區即北面靠近鐵皮屋旁那區一樣高等語，而
    依警方及告訴代理人乙○○所拍攝之現場照片（見警卷第10
    頁上方、偵卷第12頁照片），該系爭土地靠近被告住家邊部
    分土地即無挖取土方之情形，而該部分土地亦與證人戊○○
    所稱之第一區土地高度相當，足認被告並無明顯超挖系爭土
    地之情形；且因告訴人等人均不知被告當初所填入之土方數
    量為何，公訴人就此亦未舉證證明被告有明顯超挖之情形，
    自難認被告有超挖系爭土地而竊取土方之行為，是亦難為被
    告不利之認定。
  5.綜上所述，本案依公訴人所提出之證據及說明，經本院調查
    證據結果，被告固有僱請他人駕駛挖土機挖取系爭土地之土
    方情形，惟尚難認被告之行為係「竊取」行為，亦不足以使
    本院形成被告於主觀上有意圖為自己或第三人不法所有之心
    證，是被告及其辯護人辯稱並無竊盜犯行，可以採信。本件
    純屬民事糾紛，自應循民事訴訟程序解決之。此外，並無其
    他證據足以證明被告確有公訴人所指之竊盜犯行，揆諸上開
    法條及判例說明，自應為被告無罪之諭知。
四、應適用之法律：刑事訴訟法第301條第1項。
本案經檢察官魏偕到庭執行職務。
中    華    民    國    99    年    1     月    29    日
                  刑事第六庭    法  官  廖國勝
以上正本證明與原本無異。
如不服本判決應於判決送達後10日內向本院提出上訴書狀，並應
敘述具體理由；其未敘述上訴理由者，應於上訴期間屆滿後20日
內向本院補提理由書（均須按他造當事人之人數附繕本）「切勿
逕送上級法院」。
                                書記官  李松坤
中    華    民    國    99    年    1     月    29    日

司法院資訊處製作；財團法人民間司法改革基金會備份。
